ACORDAO-COMPLETO-2316208

ACÓRDÃO 1313/2019 ATA 5/2019 - SEGUNDA CÂMARA

VISTOS, relatados e discutidos estes autos que, no presente momento, tratam de embargos de declaração opostos por Amilcar Campana Neto e Luiz Francisco de Assis Salgado em face do Acórdão 8.585/2017 proferido pela 2ª Câmara do TCU no julgamento da prestação de contas ordinária dos gestores da Administração Regional do Serviço Nacional de Aprendizagem Comercial no Estado de São Paulo (Senac-SP) para o exercício de 2006;
ACORDAM os Ministros do Tribunal de Contas da União, reunidos em Sessão da Segunda Câmara, ante as razões expostas pelo Relator, em:
9.1. conhecer dos presentes embargos de declaração para, no mérito, rejeitá-los, nos termos dos arts. 32, II, e 34 da Lei nº 8.443, de 1992, e do art. 287 do RITCU;
9.2. dar ciência da presente deliberação aos ora embargantes; e
9.3. informar a atual Sec-SP (antiga Secex-SP) sobre a desnecessidade de suscitar o eventual erro material, a partir do referido uso da expressão "atualizada monetariamente na forma da legislação em vigor", até porque essa expressão já contemplaria implicitamente a necessidade de a dívida ser "atualizada monetariamente desde a data do presente acórdão condenatório até a do efetivo recolhimento, se for paga após o vencimento," não subsistindo, tampouco, a subsequente necessidade de o processo ser diretamente enviado ao MPTCU para colher a eventual manifestação por escrito nos autos, já que essa manifestação do Parquet especial pode ser oralmente colhida durante a sessão de julgamento, nos termos do art. 280, § 1º, II, do RITCU.

Embargos de Declaração em face do Acórdão 8.585/2017-TCU-2ª Câmara, no bojo da prestação de contas ordinária dos gestores do Serviço Nacional de Aprendizagem Comercial  Administração Regional no Estado de São Paulo (Senac-SP) para o exercício de 2006.

Segunda Câmara

Administração Regional do Serviço Nacional de Aprendizagem Comercial no Estado de São Paulo (Senac-SP).

3. Recorrentes: Amilcar Campana Neto (CPF XXX.339.658-XX); Luiz Francisco de Assis Salgado (CPF XXX.793.128-XX).

13.1. Ministros presentes: Ana Arraes (Presidente), Augusto Nardes e Raimundo Carreiro.
13.2. Ministro-Substituto convocado: Marcos Bemquerer Costa.
13.3. Ministro-Substituto presente: André Luís de Carvalho (Relator).

ACORDAO-COMPLETO-2392682

Acórdão 836/2020 - Segunda Câmara

ACORDAO-COMPLETO-2384452

Acórdão 12531/2019 - Segunda Câmara

ANDRÉ DE CARVALHO

Ministro-Substituto André Luís de Carvalho.

Trata-se, no presente momento, de embargos de declaração opostos por Amilcar Campana Neto e Luiz Francisco de Assis Salgado em face do Acórdão 8.585/2017 proferido pela 2ª Câmara do TCU no julgamento da prestação de contas ordinária dos gestores da Administração Regional do Serviço Nacional de Aprendizagem Comercial no Estado de São Paulo (Senac-SP) para o exercício de 2006.
2.	Em suma, o aludido Acórdão 8.585/2017 foi prolatado pela 2ª Câmara do TCU nos seguintes termos:
	" (...) 9.1. levantar o sobrestamento dos presentes autos, em virtude da atual confirmação das irregularidades detectadas nestes autos; 
	9.2. julgar irregulares as contas anuais do Sr. Luiz Francisco de Assis Salgado, com fulcro nos arts. 1º, I, 16, III, alínea 'b', 19, parágrafo único, e 23, III, da Lei nº 8.443, de 1992, para lhe aplicar a multa prevista no art. 58, I e II, da Lei nº 8.443, de 1992, no valor de R$ 30.000,00 (trinta mil reais) , fixando-lhe o prazo de 15 (quinze) dias, a contar da notificação, para que comprove, perante o Tribunal, o recolhimento da referida quantia aos cofres do Tesouro Nacional, atualizada monetariamente na forma da legislação em vigor; 
	9.3. julgar regulares as contas anuais dos Srs. Abram Abe Szajman, Clairton Martins, Euclydes Carli, Laerte Brentan, Luiz Carlos Dourado, Márcio Barros Souza e Marco Antônio Câmara Pias, com fulcro nos arts. 1º, I, 16, I, 17 e 23, I, da Lei nº 8.443, de 1992, dando-lhes quitação plena;
	9.4. aplicar ao Sr. Amilcar Campana Neto a multa prevista no art. 58, inciso II, da Lei nº  8.443, de 1992, no valor de R$ 15.000,00 (quinze mil reais) , fixando-lhe o prazo de 15 (quinze) dias, a contar da notificação, para comprovar, perante o Tribunal, o recolhimento da referida quantia aos cofres do Tesouro Nacional, atualizada monetariamente na forma da legislação em vigor;  
	9.5. autorizar, desde já, com amparo no art. 26 da Lei nº 8.443, de 1992, e no art. 217 do RITCU, o parcelamento das dívidas constantes deste Acórdão em até 36 (trinta e seis) prestações mensais e sucessivas, caso requerido, esclarecendo aos responsáveis que a falta de pagamento de qualquer parcela importará no vencimento antecipado do saldo devedor (art. 217, § 2º, do RITCU) ;
	9.6. autorizar, desde logo, a cobrança judicial das dívidas constantes deste Acórdão, nos termos do art. 28, inciso II, da Lei nº 8.443, de 1992, caso não atendidas as notificações; e  
	9.7. enviar cópia deste Acórdão ao Serviço Nacional de Aprendizagem Comercial - Administração Regional no Estado de São Paulo, para ciência e providências, e aos Srs. Luiz Francisco de Assis Salgado e Amilcar Campana Neto, para ciência."
3.	Inconformados, os Srs. Amilcar Campana Neto e Luiz Francisco de Assis Salgado acostaram os seus embargos de declaração à Peça 58, por meio dos seus representantes legais, e alegaram, em uníssono, a ocorrência de suposta omissão no referido acórdão, apresentando, para tanto, os aludidos embargos nos seguintes termos:
	" (...) 1.1. Da instrução da unidade técnica e do parecer do representante do Ministério Público de Contas - MP/TCU 
	Em suma, a Secretaria de Controle Externo do estado de São Paulo - Secex/SP propôs que as contas do Sr. Luiz Francisco de Assis Salgado fossem julgadas irregulares, pelas seguintes ocorrências:
	a) ausência de projeto básico prévio à execução da reforma do bloco 2 do Senac Pires da Mota;
	b) ausência de orçamentos preliminares à aquisição de bens nas Ordens de Compra nº  27996/2006, 18268/2006, 24555/2006; e 
	c) pagamentos de valores superiores aos definidos em contrato, sem formalização de aditivo contratual, na Ordem de Serviço n° 18430 - Convite n° 1194/06. 
	Em relação ao Sr. Amilcar Campana Neto, em que pese não integrar o rol de responsáveis pela prestação de contas em comento, a unidade técnica sugeriu a aplicação de multa pela irregularidade listada no item 'a' acima. 
	O representante do Ministério Público de Contas - MP/TCU anuiu com o encaminhamento acima exposto. 
	1.2. Da apresentação de Esclarecimentos Complementares 
	Diante desse quadro, o Senac/SP apresentou Esclarecimentos Complementares e novos documentos, demonstrando a regularidade de todas as ações praticadas. Em resumo, arguiu-se que:     
	a) o projeto elaborado tem mais informações que um projeto básico, o que tornou desnecessária a elaboração desse documento; 
	b) em relação às Ordens de Compras nos 18268/2006 e 2455/2006 - as cópias dos processos foram juntadas nessa oportunidade -, 2 (dois) processos de licitação que precederam as contratações foram desertos. Assim, nos termos da resolução do Senac/SP, procedeu-se à contratação direta, por dispensa de licitação, mantidas as condições preestabelecidas; 
	c) no que tange à Ordem de Compra n° 27996/2006, somente uma empresa se apresentou no certame realizado. Como não houve motivo para inabilitação, o único competidor foi declarado vencedor; 
	d) a não realização de aditivo trata de irregularidade meramente formal. Ademais, o acréscimo aditivado - R$ 93.280,71 (noventa e três mil, duzentos e oitenta reais e setenta e um centavos) - representou apenas 20% do valor do contrato; 
	e) o Senac/SP vem apresentando há anos uma curva de aprendizado, reduzindo as inconsistências de seus processos internos em um crescente processo de melhoria; 
	f) a baixa materialidade das ocorrências em face do volume de recursos geridos é insuficiente para macular as contas dos gestores, conforme jurisprudência dessa própria Corte; 
	g) necessidade de observância do princípio do non bis in idem; e
	h) possibilidade de julgamento das contas como regulares com ressalva, haja vista a inexistência de qualquer indício ou tentativa de locupletamento por parte dos gestores, bem como inexistência de dano aos cofres do Senac/SP.
	2. Das omissões 
	Diante dessas considerações, bem como das exposições feitas na sustentação oral produzida na sessão de julgamento do dia 05.09.2017, o relator do acórdão ora embargado solicitou adiamento da discussão do feito para melhor apreciar os argumentos expostos.
	Na sessão do dia 19.09.2017, quando da apresentação de seu voto, aquele magistrado de contas ressaltou que teria analisado os pontos suscitados no tópico anterior, mas os argumentos não seriam suficientes para, em sua avaliação, justificar as irregularidades identificadas. Veja-se trecho do voto condutor: (...) .
	Com a devida vênia, não foi identificada manifestação expressa com relação aos itens 'a', 'c', 'e' e 'h' do tópico anterior. No que tange ao item 'f', tem-se que não houve a devida fundamentação para não aplicar o entendimento jurisprudencial indicado, o que vai de encontro ao que dispõe a legislação processual vigente.
	Do pedido 
	Ante o exposto, requer o ora Embargante o conhecimento do presente recurso, uma vez que é interposto dentro do prazo regimental, bem como o seu provimento, para: 
	a) ver supridas as omissões acima indicadas, sob pena de violação aos princípios do contraditório e da ampla defesa; e 
	b) ser conferido caráter infringente ao presente recurso, para que as contas sejam consideradas regulares ou, quando muito, regulares com ressalva, bem como o afastamento de todas as penalidades aplicadas."
	É o Relatório.

Thiago Groszewicz Brito (OAB-DF 31.762) e Jorge Ulisses Jacoby Fernandes (OAB-DF 6.546), entre outros, representando Amilcar Campana Neto e Luiz Francisco de Assis Salgado.

Não atuou.

EMBARGOS DE DECLARAÇÃO. SENAC-SP. PRETAÇÃO DE CONTAS ORDINÁRIA PARA O EXERCÍCIO DE 2006. INEXISTÊNCIA DO VÍCIO APONTADO. INDEVIDA TENTATIVA DE MERA REDISCUSSÃO DO MÉRITO DO FEITO. CONHECIMENTO. REJEIÇÃO. CIÊNCIA.

PRESTAÇÃO DE CONTAS (PC)

Secretaria do TCU no Estado de São Paulo (Sec-SP).

Trata-se, no presente momento, de embargos de declaração opostos por Amilcar Campana Neto e Luiz Francisco de Assis Salgado em face do Acórdão 8.585/2017 proferido pela 2ª Câmara do TCU no julgamento da prestação de contas ordinária dos gestores da Administração Regional do Serviço Nacional de Aprendizagem Comercial no Estado de São Paulo (Senac-SP) para o exercício de 2006.
2.	Entendo, preliminarmente, que os presentes embargos devem ser conhecidos pelo TCU, já que atendidos os requisitos legais e regimentais de admissibilidade.
3.	No mérito, contudo, os presentes embargos devem ser rejeitados, em face da inexistência do suposto vício no aludido acórdão.
4.	Em linhas gerais, por meio do citado Acórdão 8585/2017-TCU-Segunda Câmara, o Tribunal julgou irregulares as contas de Luiz Francisco de Assis Salgado, aplicando-lhe a multa prevista no art. 58, I e II, da Lei nº  8.443, de 1992, sob o valor de R$ 30.000,00, além de aplicar a multa prevista no art. 58, II, da Lei nº  8.443, de 1992, em desfavor de Amilcar Campana Neto sob o valor de R$ 15.000,00, diante de irregularidades nos procedimentos de contratação da referida entidade.
5.	O referido Acórdão 8.585/2017 foi proferido pela 2ª Câmara do TCU, na Sessão de 19/9/2017, mas, em 29/9/2017 (Peças 49-50) , a Secex-SP apontou o suposto erro material no referido acórdão, em face do uso da expressão "atualizada monetariamente na forma da legislação em vigor" em vez de "atualizada monetariamente desde a data do presente acórdão condenatório até a do efetivo recolhimento, se for paga após o vencimento, na forma da legislação em vigor", e, assim, enviou o processo para colher o parecer escrito do MPTCU, tendo o Parquet especial emitido, contudo, o seu  parecer favorável à correção do suposto erro material, em 11/5/2018 (Peça 51) , e a 2ª Câmara do TCU prolatado o Acórdão 4.049 para a referida correção do erro material, na Sessão de 22/5/2018, com a subsequente notificação dos responsáveis, em 13/6/2018 (Peças 56/57) , tendo, a partir daí, sido interportos os aludidos embargos.
6.	Inconformados, os ora embargantes opuseram os presentes embargos e alegaram, em síntese, a ocorrência de suposta omissão no aludido acórdão, já que, segundo eles, não haveria a expressa manifestação do Ministro-Relator sobre todos os argumentos apresentados como "Esclarecimentos Complementares", à Peça 27.
7.	Ocorre, todavia, que as alegações dos ora embargantes não se mostram procedentes, já que os aludidos esclarecimentos complementares foram devidamente avaliados pelo Ministro-Relator e pela 2ª Câmara do TCU, a despeito de não se vislumbrar a ocorrência de fatos novos capazes de infirmar os pareceres da unidade técnica e do MPTCU, tendo o voto condutor do referido Acórdão 8.585/2017 expressamente assinalado que:
	" (...) 18. De todo modo, os argumentos oferecidos pelo memorial, à Peça nº 27, e reforçados pela sustentação oral produzida na Sessão da 2ª Câmara de 5/9/2017 também não tiveram o condão de justificar as aludidas irregularidades, vez que, essencialmente, repetiram as alegações já analisadas pela unidade técnica, destacando que a obrigatoriedade dos orçamentos preliminares à aquisição de bens figura no art. 11 da Resolução Senac nº 7, de 2006, não se afastando, assim, pela mera alegação de que as compras teriam sido efetuadas a partir da dispensa prevista no art. 9, III, dessa resolução. (...) "
8.	Na mesma esteira, a fundamentação do aludido acórdão abordou expressamente todos os pontos essenciais para o adequado julgamento do feito, tendo os motivos da condenação e da subsequente aplicação da multa legal sido registrados, entre outros, nos seguintes termos:
	" (...) 9. As irregularidades ensejadoras da referida proposta de julgamento das contas do Sr. Luiz Francisco de Assis Salgado consistiram, basicamente, nas seguintes falhas: 
	a) ausência de projeto básico antecedente à execução da reforma no bloco 2 do Senac Pires da Mata, em 2006; 
	b) ausência de orçamentos preliminares à aquisição de bens nas Ordens de Compra n os 27996/2006, 18268/2006 e 24555/2006; e 
	c) pagamentos de valores superiores aos definidos em contrato, sem a formalização de aditivo contratual. 
	10. Já em relação ao Sr. Amílcar Campana Neto, a aplicação da multa legal decorreu da ausência de projeto básico antecedente à execução da reforma no bloco 2 do Senac Pires da Mata, em 2006. (...) " 
 
9.	Bem se vê, assim, que, em vez de efetivamente demonstrarem a ocorrência do suposto vício no aludido acórdão, os ora embargantes apenas promoveram a mera tentativa de rediscussão de mérito do feito, não servindo os embargos, todavia, como a via adequada para essa finalidade (v.g.: Acórdãos 2.062/2015, 2.635/2015 e 294/2016, do Plenário, Acórdão 7781/2015-TCU-Primeira Câmara, e Acórdãos 10.919/2016, 12.422/2016, 2.677/2017 e 117/2018, da 2ª Câmara) , sem prejuízo de anotar, desde já, que a aplicação da multa prevista no art. 58, I e II, da Lei n.º 8.443, de 1992, não dependeria da suscitada ausência ou subsistência de dano ao erário, já que, legalmente, ela pode ser aplicada isolada ou conjuntamente com a eventual imputação do débito.
10.	Em sintonia, aliás, com o entendimento do STJ no bojo dos Edcl Resp 351490 (DJ 23/9/2002) , a estreita via dos embargos declaratórios destina-se a afastar os vícios inerentes à contradição, à obscuridade ou à omissão sobre a deliberação embargada, caracterizando-se a aludida falha como: "aquela advinda do próprio julgado e prejudicial à compreensão da causa, e não aquela que entenda o embargante, ainda mais como meio transverso a impugnar os fundamentos da decisão recorrida".
11.	Bem se sabe que a eventual omissão ocorreria apenas no caso de não haver a expressa manifestação sobre algum relevante fundamento de fato ou de direito, de tal sorte que, estando a fundamentação do referido acórdão em perfeita harmonia com a correspondente conclusão, pelo enfrentamento de todos os relevantes fundamentos fáticos e jurídicos, o aludido acórdão não padece da suposta omissão.
12.	Por essa mesma linha, no Curso Didático - Direito Processual Civil (Lumen Iuris, 11ª edição, p. 516) , Elpídio Donizetti já havia anotado que: "Há obscuridade quando a redação da decisão não é suficientemente clara, dificultando sua compreensão ou interpretação; ocorre contradição se o julgado apresenta proposições inconciliáveis, tornando incerto o provimento jurisdicional; e, por fim, há omissão nos casos em que determinada questão ou ponto controvertido deveria ser apreciado pelo órgão julgador, mas não o foi".
13.	Os embargos deveriam ter sido manejados, então, para corrigir a eventual obscuridade, omissão ou contradição nas deliberações do TCU, mas não para intentar o novo julgamento das questões já debatidas nos autos, pois devem servir apenas para esclarecer, interpretar ou completar o pronunciamento anteriormente emitido pelo Tribunal, em benefício da sua melhor compreensão ou inteireza (v. g.: Acórdão 434/2018-TCU-Plenário) ; ficando evidente, contudo, que, no presente caso concreto, os oras embargantes apenas buscaram indevidamente rediscutir o mérito do feito.
14.	A atual Sec-SP (antiga Secex-SP) deve, enfim, ser informada sobre a evidente desnecessidade de suscitar o suposto erro material, a partir do referido uso da expressão "atualizada monetariamente na forma da legislação em vigor", até porque essa expressão já contemplaria implicitamente a necessidade de a dívida ser "atualizada monetariamente desde a data do presente acórdão condenatório até a do efetivo recolhimento, se for paga após o vencimento," não subsistindo, tampouco, a subsequente necessidade de o processo ter sido diretamente enviado ao MPTCU para colher a sua demorada manifestação por escrito nos autos, já que essa manifestação do Parquet especial poderia ter sido oralmente colhida durante a sessão de julgamento, nos termos do art. 280, § 1º, II, do RITCU.
15.	Entendo, portanto, que os presentes embargos devem ser conhecidos pelo TCU para, no mérito, serem rejeitados, sem prejuízo de enviar a referida informação à Sec-SP (antiga Secex-SP) .
	Ante o exposto, pugno pela prolação do Acórdão ora submetido a este Colegiado.	
TCU, Sala das Sessões, em 26 de fevereiro de 2019.
Ministro-Substituto ANDRÉ LUÍS DE CARVALHO 
Relator